【裁判字號】    97,訴,471
【裁判日期】    980313
【裁判案由】    所有權移轉登記
【裁判全文】
臺灣雲林地方法院民事判決               97年度訴字第471號
原      告  甲○○
被      告  乙○○
上列當事人間請求所有權移轉登記事件，本院於民國98年2月27
日言詞辯論終結，判決如下：
    主      文
被告應將坐落雲林縣斗六市○○段一三五地號、地目田、面積一
０九八點二五平方公尺之土地應有部分六六四二九分之三一九二
０移轉登記予原告。
訴訟費用新臺幣壹萬貳仟肆佰捌拾肆元由被告負擔。
    事實及理由
壹、程序部分：
  一本件被告未於言詞辯論期日到場，核無民事訴訟法第386 條
    各款所列情形，爰依原告聲請，由其一造辯論而為判決。
  二按訴狀送達後，原告不得將原訴變更或追加他訴，但「擴張
    或減縮應受判決事項之聲明者」不在此限，民事訴訟法第25
    5 條第1 項第3 款定有明文。本件原告起訴時，原請求被告
    應將坐落雲林縣斗六市○○段135 地號、地目田、面積1,09
    8.25平方公尺之土地（下稱系爭土地）應有部分100 分之48
    移轉登記予原告，嗣於本院民國98年2 月27日言詞辯論時，
    擴張請求被告應將系爭土地應有部分66,429分之31,920移轉
    登記予原告，核屬擴張應受判決事項之聲明，於法並無不合
    ，應予准許。
貳、實體部分：
  一原告起訴主張：
    (一)原告與訴外人徐麗玲、被告之母黃何素卿於78年9 月1 日
      簽訂共同購買土地契約書，約定共同購買雲林縣斗六市○
      ○○段海豐崙小段61之1 地號、地目田、面積1,098 平方
      公尺之土地，黃何素卿承買172.545 坪（即570.397 平方
      公尺），原告承買59.8坪（即197.686 平方公尺），徐麗
      玲承買99.8坪（即329.917 平方公尺），並約定土地所有
      權以黃何素卿為代表人登記，將來如能分割或持分登記時
      ，黃何素卿應隨時將原告、徐麗玲應有額移轉登記予原告
      、徐麗玲所有，並經本院公證處作成公證書。
    (二)雲林縣斗六市○○○段海豐崙小段61之1 地號土地因重測
      地號變更為雲林縣斗六市○○段135 地號，面積變更為1,
      098.25平方公尺。又依原告、徐麗玲及黃何素卿承買之面
      積換算應有部分，原告之應有部分應為66,429分之11,960
      ，徐麗玲之應有部分應為66,429分之19,960，黃何素卿之
      應有部分應為66,429分之34,509。又徐麗玲嗣後將其系爭
      土地之應有部分出售予訴外人廖月台，廖月台復將其系爭
      土地之應有部分出售予原告，故原告就系爭土地之應有部
      分為66,429分之31,920。
    (三)現因農業發展條例業已取消農地移轉共有之限制，黃何素
      卿亦於87年10月18日過世，系爭土地由被告之父黃茂男繼
      承取得，嗣因黃茂男復於94年12月4 日死亡，由被告繼承
      取得系爭土地。為此提起本件訴訟，並聲明：如主文所示
      。
  二被告經本院通知未於言詞辯論期日到場，亦未提出書狀作何
    聲明或陳述。
  三本院之判斷：
    (一)原告就其上開主張，業據提出共同購買土地契約書、公證
      書、徐麗玲出售系爭土地應有部分予廖月台及廖月台出售
      系爭土地應有部分予原告之不動產買賣契約書、系爭土地
      登記謄本、土地登記簿資料、黃何素卿及黃茂男除戶戶籍
      謄本為證。而被告經本院合法通知未於言詞辯論期日到場
      爭執，亦未提出答辯狀以供本院斟酌，依民事訴訟法第28
      0 條第3 項之規定，視同自認，自堪信原告之主張為真正
      。
    (二)按借名契約，係指當事人約定，一方（借名者）經他方（
      出名者）同意，而就屬於一方現在或將來之財產，以他方
      之名義，登記為所有人或其他權利人，但無使他方取得實
      質所有權或其他權利之意思。在現行法制下，借名契約乃
      無名契約，著重於當事人間之信任關係，性質與委任契約
      類同。參諸上開共同購買土地契約書約定內容，原告、徐
      麗玲與黃何素卿約定：1.甲方（即黃何素卿）承買172.54
      5 坪，乙方（即原告）承買59.8坪，丙方（即徐麗玲）承
      買99.8坪；2.土地所有權以甲方黃何素卿為代表人登記為
      其個人名義；3.本筆土地各項稅賦，應按個人承買持分共
      同分擔；4.甲方不得擅自以共同承買之土地設定負擔或有
      損害共同承買人之行為發生；5.將來如能分割或登記持分
      時，甲方應隨時將乙方、丙方應有額分別移轉登記予乙、
      丙所有之情，可知原告、徐麗玲係因89年1 月26日修正公
      布前之土地法第30條之1 關於「私有農地所有權之移轉，
      承受人以能自耕者為限，並不得移轉為共有」之限制，始
      將系爭土地登記至黃何素卿名下，無使黃何素卿取得實質
      所有權或其他積極權利之意，系爭土地之權利、義務，仍
      由共有人原告、徐麗玲及黃何素卿依持分享有及負擔。原
      告、徐麗玲及黃何素卿所訂立之契約，核屬借名契約之性
      質無訛。又依原告3 人上開承買土地面積換算其等之應有
      部分，黃何素卿之應有部分應為66,429分之34,509（172.
      545 ＋59.8＋99.8＝332.145 ，172.545 ÷332.145 ＝34
      ,509/66,429） ，徐麗玲之應有部分應為66,429分之19,9
      60（99.8÷332.145 ＝19,960/66,429） ，原告之應有部
      分應為66,429分之11,960（59.8÷332.145 ＝11,960/66,
      429） 。徐麗玲於81年6 月24日將其應有部分出售予廖月
      台，廖月台復於90年6 月10日將其取得之應有部分出賣予
      原告，亦有不動產買賣契約書、不動產土地買賣合約書各
      1 份在卷可按。準此，原告與黃何素卿間，就系爭土地所
      有權應有部分66,429分之31,920確有借名契約關係存在，
      堪以認定。
    (三)次按，借名契約乃著重於當事人間之信任關係，性質與委
      任契約類同，業已析述如前，有關契約之終止、消滅，自
      應類推適用委任契約之相關規定。又委任關係，因當事人
      一方死亡、破產或喪失行為能力而消滅，民法第550 條前
      段規定甚明。另修正前土地法第30條第1 項前段：「私有
      農地所有權之移轉，其承受人以能自耕者為限，並不得移
      轉為共有。」之規定，已於89年1 月26日經修正予以刪除
      ，移轉登記時無須再檢討自耕能力及移轉共有之問題，則
      前述以黃何素卿名義登記為所有權人之限制因素已不存在
      。且黃何素卿於87年10月18日死亡，有除戶戶籍謄本1 份
      在卷可稽，類推適用前揭民法第550 條規定，原告與黃何
      素卿間之借名契約關係，自於黃何素卿死亡時消滅。又黃
      何素卿死亡後，由其夫黃茂男分割繼承取得系爭土地，黃
      茂男於94年12月4 日過世，再由被告分割繼承取得系爭土
      地。系爭土地之借名契約關係既已消滅，被告為黃何素卿
      之繼承人，依民法第1148條第1 項前段、第1153條第1 項
      規定，自繼承開始時，承受被繼承人黃何素卿財產上之一
      切權利、義務，黃何素卿之繼承人即被告，自負有將借名
      登記之財產移轉返還借名人即原告之義務。
  四綜上所述，原告本於借名契約消滅後借名登記財產返還請求
    權及繼承之法律關係，請求被告就系爭土地應有部分66,429
    分之31,920移轉登記予原告，為有理由，應予准許。
  五本件事證明確，兩造其餘主張攻擊防禦方法及其他未經援用
    之證據，經審酌尚無礙於本院前述之認定，無一一論究之必
    要。
  六原告因本件訴訟，支出裁判費新臺幣12,484元，本件被告因
    受敗訴判決，應負擔全部之訴訟費用。爰依民事訴訟法第87
    條第1 項規定，就本件之訴訟費用，依職權併予裁判。
、訴訟費用負擔之依據：民事訴訟法第78條。
中    華    民    國    98    年     3    月    13    日
                  民事第二庭    法  官  楊欣怡
上列正本與原本無異
如對本判決上訴，須於判決送達後廿日內向本院提出上訴狀
中    華    民    國    98    年    3     月    13    日
                                書記官  林美鳳


司法院資訊處製作；財團法人民間司法改革基金會備份。
